ACORDAO-COMPLETO-2553049

ACÓRDÃO 7711/2022 ATA 38/2022 - PRIMEIRA CÂMARA

VISTOS, relatados e discutidos estes autos que tratam, nesta fase processual, de recursos de reconsideração conhecidos por meio do Acórdão 12657/2021-TCU-Primeira Câmara, interpostos por Marcio Juliano de Oliveira e MOP Produtora Cultural Ltda. contra o Acórdão 7904/2021-TCU-Primeira Câmara, que julgou suas contas irregulares, lhes imputou o recolhimento de débitos e o pagamento de multas, em razão da não comprovação da regular aplicação dos recursos captados por força do projeto cultural Pronac 13-3037, intitulado "Brasil: Nossa cultura é show - 2ª edição".
ACORDAM os Ministros do Tribunal de Contas da União, reunidos em sessão da Primeira Câmara, ante as razões expostas pelo Relator e com fundamento nos arts. 32 e 33 da Lei 8.443/1992, em: 
9.1. negar provimento aos recursos interpostos por Marcio Juliano de Oliveira e MOP Produtora Cultural Ltda. contra o Acórdão 7904/2021-TCU-Primeira Câmara;
9.2. dar ciência desta deliberação aos recorrentes, com a informação de que a íntegra do relatório e do voto que a fundamentam podem ser consultados no endereço eletrônico www.tcu.gov.br/acordaos.

Recurso de reconsideração contra acórdão que julgou irregulares as contas em decorrência da não comprovação da regular aplicação de recursos captados pelo PNAC.

Primeira Câmara

Secretaria Especial da Cultura

3. Recorrentes: Marcio Juliano de Oliveira (XXX.676.630-XX); MOP Produtora Cultural Ltda. (12.497.683/0001-13)

13.1. Ministros presentes: Walton Alencar Rodrigues (Presidente), Benjamin Zymler, Vital do Rêgo e Jorge Oliveira (Relator).
13.2. Ministros-Substitutos presentes: Augusto Sherman Cavalcanti e Weder de Oliveira.

JORGE OLIVEIRA

Ministro Benjamin Zymler

Transcrevo como relatório a instrução elaborada na Secretaria de Recursos - Serur, acolhida pelos dirigentes daquela unidade técnica e pelo Ministério Público junto ao TCU - MPTCU:
"INTRODUÇÃO
1. Trata-se de recurso de reconsideração interposto pela empresa Mop Produtora Cultural Ltda., Márcio Juliano de Oliveira e Otacília Quadros de Oliveira (peça 157) contra o Acórdão 7904/2021-TCU-Primeira Câmara  (peça 140) , de relatoria do Ministro Benjamin Zymler.
1.1.  A deliberação recorrida apresenta o seguinte teor: [itens em negrito representam a concessão do efeito suspensivo recursal]: 
' (...) 
9.1. excluir a sra. Otacília Quadros de Oliveira (XXX.228.980-XX) do rol de responsáveis do presento processo;
9.2. com fundamento nos arts. 1º, inciso I, e 16, inciso III, alíneas 'b' e 'c', da Lei 8.443/1992 c/c os arts. 19 e 23, inciso III, da mesma lei, e com os arts. 1º, inciso I, 209, inciso III, 210 e 214, inciso III, do RITCU, julgar irregulares as contas do sr. Márcio Juliano de Oliveira (XXX.676.630-XX) e da empresa Mop Produtora Cultural Ltda. (12.497.683/0001-13) , condenando-os ao pagamento das quantias abaixo discriminadas, com a fixação do prazo de 15 (quinze) dias, a contar da notificação, para comprovarem, perante o Tribunal (art. 214, inciso III, alínea 'a', do RITCU) , o recolhimento da dívida aos cofres do Fundo Nacional de Cultura, atualizada monetariamente e acrescida dos juros de mora, calculados a partir das datas indicadas até a do efetivo recolhimento, na forma prevista na legislação em vigor:
Valor Original (R$) 	Data da Ocorrência 	Débito/Crédito
60.000,00		23/10/2013		D
20.000,00		31/10/2013		D
30.000,00		7/11/2013		D
100.000,00		22/11/2013		D
42.000,00		27/11/2013		D
13.000,00		29/11/2013		D
119.000,00		16/12/2013		D
2.000,00		16/12/2013		D
150.000,00		17/12/2013		D
175.000,00		19/12/2013		D
30.000,00		27/12/2013		D
5.000,00		27/12/2013		D
23.496,54		30/12/2013		D
16.000,00		30/12/2013		D
6.400,00		30/12/2013		D
105.000,00		30/12/2013		D
5.000,00		7/3/2014		D
3.000,00		18/3/2014		D
4.000,00		21/3/2014		D
22.506,93		24/3/2014		D
23.985,09		3/4/2014		D
100.000,00		23/5/2014		D
15.000,00		30/6/2014		D
50.000,00		14/7/2014		D
15.000,00		22/7/2014		D
5.000,00		30/10/2014		D
1.392,56		31/10/2014		D
1.113,39		31/10/2014		D
100.000,00		7/11/2014		D
100.000,00		7/11/2014		D
13.524,96		12/11/2014		D
1.093,11		28/11/2014		D
20.000,00		8/12/2014		D
4.529,65		30/12/2014		D
0,01			1º/9/2017		C
9.3. aplicar ao sr. Márcio Juliano de Oliveira (XXX.676.630-XX) e à empresa Mop Produtora Cultural Ltda. (12.497.683/0001-13) multa individual no valor de R$ 195.000,00 (cento e noventa e cinco mil reais) , nos termos do art. 57 da Lei 8.443/1992 c/c art. 267 do RITCU, fixando-lhes o prazo de quinze dias, a contar das notificações, para comprovarem, perante o Tribunal (art. 214, inciso III, alínea 'a', do RITCU) , o recolhimento da dívida aos cofres do Tesouro Nacional, atualizada monetariamente desde a data do presente acórdão até a data do efetivo recolhimento, se forem pagas após o vencimento, na forma da legislação em vigor;
9.4. autorizar, nos termos do art. 28, inciso II, da Lei 8.443/1992, a cobrança judicial das dívidas, caso não sejam atendidas as notificações;
9.5. autorizar, caso solicitado, o pagamento das dívidas em até 36 (trinta e seis) parcelas mensais e consecutivas, nos termos do art. 26 da Lei 8.443/1992 c/c o art. 217 do RITCU, fixando o prazo de 15 (quinze) dias, a contar do recebimento da notificação, para comprovação perante o Tribunal do recolhimento da primeira parcela, e de 30 (trinta) dias, a contar da parcela anterior, para comprovação do recolhimento das demais parcelas, devendo incidir sobre cada valor mensal, atualizado monetariamente, os juros de mora devidos, na forma prevista na legislação em vigor;
9.6. alertar aos responsáveis que a inadimplência de qualquer parcela acarretará o vencimento antecipado do saldo devedor;
9.7. dar ciência da presente deliberação ao Procurador-Chefe da Procuradoria da República no Estado do Rio Grande do Sul, nos termos do § 3º do art. 16 da Lei 8.443/1992 c/c o § 7º do art. 209 do RITCU; e
9.8. dar ciência do presente acórdão aos responsáveis e à Secretaria Especial de Cultura.'
HISTÓRICO
2. A Secretaria Especial da Cultura instaurou processo de Tomada de Contas Especial (TCE) em face da empresa Mop Produtora Cultural Ltda. e de seus dirigentes, Márcio Juliano de Oliveira e Otacília Quadros de Oliveira, a par do descumprimento do objetivo pactuado e, por via de consequência, da não comprovação da regular aplicação dos recursos repassados pela União, por meio de captações no âmbito do projeto cultural Pronac 13-3037, 'Brasil: Nossa cultura é show - 2ª Edição' (peças 1-2) . Aquele projeto tinha por objetivo mostra artística com 48 apresentações de grupos de música instrumental e folclórica em praças públicas, em 6 cidades da região sul do Brasil, formando 6 etapas do projeto de forma a valorizar a cultura dos estados do PR, SC e RS com seus ritmos regionais tradicionais e contemporâneos, divulgando as manifestações culturais, destacando as raízes, os costumes e tradições destes povos. 
2.1. Foi aprovada para a mencionada empresa a captação de recursos, com base na Lei Rouanet, por meio da Portaria 339/2013, no período de 3/7/2013 a 31/12/2014 (peça 6) , o que permitiu o aporte de recursos financeiros para o mencionado projeto no montante total de R$ 1.382.042,00 (recibos às peças 7, 8, 18 e 26 e extratos bancários às peças 28, 48, 50 e 71) . O prazo para a prestação de contas dos mencionados recursos se encerrou em 31/1/2015.
2.2. Uma vez processada a presente TCE em sua fase interna (peças 1-98) , os autos foram encaminhados para análise da Secretaria de Controle Externo de Tomada de Contas Especial (Secex/TCE) que entendeu pela citação, em solidariedade, Mop Produtora Cultural Ltda., Márcio Juliano de Oliveira e Otacília Quadros de Oliveira (peças 99-101) , pelas parcelas de débito lançadas na tabela à peça 99, p. 4-5, item 19.1.4, em face das seguintes irregularidades:
' (...) 
Irregularidade: inexecução total do objeto do projeto incentivado.
Evidências da irregularidade: documentos técnicos presentes nas peças 41, 33, 34 e 36.
Normas infringidas: Art. 37, caput, c/c o art. 70, parágrafo único, da Constituição da República Federativa do Brasil; art. 93, do Decreto-lei 200/1967; art. 66, do Decreto 93.872/1986 e Instrução Normativa MinC nº 1/2013, art. 90, II.
Cofre credor: Fundo Nacional de Cultura.
Valor atualizado do débito (sem juros) em 7/2/2020: R$ 1.915.625,46
Conduta: nas parcelas D1 a D34 - não executar o objeto do projeto incentivado.
Nexo de causalidade: a inexecução total do objeto do projeto incentivado, impediu a comprovação da regular aplicação dos recursos federais repassados, no âmbito do instrumento em questão, resultando em dano ao erário.
Culpabilidade: não há excludentes de ilicitude, de culpabilidade e de punibilidade; é razoável supor que o administrador responsável pela pessoa jurídica tinha consciência da ilicitude de sua conduta; era exigível conduta diversa da praticada, qual seja, executar integralmente o objeto do projeto incentivado nos termos aprovados pelo MinC, conforme estabelecido nas normas aplicáveis.'
2.3. As alegações de defesa foram juntadas pelos responsáveis, em momentos distintos, às peças 112 e 131 e, após análise, rejeitadas pela unidade técnica de origem de forma que as suas contas fossem julgadas irregulares com imputação de débito e aplicação da multa prevista no art. 57 da Lei 8.443/1992 (peças 127-129 e 136-138) . O Ministério Público junto ao TCU (MP/TCU) , em derradeiro posicionamento, anuiu àquela proposta (peça 139) . 
2.4. Em 11/5/2021, acolhendo as propostas da Secex/TCE e do MP/TCU, foi prolatado o Acórdão 7904/2021-TCU-Primeira Câmara, nos termos subscritos no subitem 1.1 deste Exame.
2.5. Irresignados com aquele julgamento, os responsáveis, ora recorrentes, apresentam recurso de reconsideração, o qual se passa à análise.
EXAME DE ADMISSIBILIDADE 
3. O exame de admissibilidade desta Secretaria (peças 160-161) propôs o conhecimento do recurso interposto por Marcio Juliano de Oliveira e Mop Produtora Cultural Ltda., com a concessão de efeito suspensivo aos itens 9.2, 9.3 e 9.4 do acórdão recorrido, bem como o não conhecimento do recurso interposto por Otacília Quadros de Oliveira, encaminhamento esse ratificado pelo MP/TCU (peça 164) . Por meio do Acórdão 12657/2021-TCU-Primeira Câmara, de relatoria do Ministro Jorge Oliveira, aquele exame foi ratificado, nos seguintes termos (peça 165) :
' (...) os ministros do Tribunal de Contas da União, reunidos em Sessão da 1ª Câmara, ACORDAM, por unanimidade, com fundamento nos artigos nos artigos 32, I, e 33 da Lei 8443/1992 e artigo 144, §§ 1º e 2º, do RITCU, em: 
I - não conhecer do recurso de reconsideração interposto por Otacília Quadros de Oliveira, em razão da ausência de legitimidade e interesse; 
II - conhecer do recurso de reconsideração interposto por Marcio Juliano de Oliveira e MOP Produtora Cultural Ltda, suspendendo-se os efeitos dos itens 9.2, 9.3 e 9.4 do Acórdão 7904/2021-TCU-Primeira Câmara; 
III - dar ciência desta deliberação e da instrução que a suporta aos interessados.'
EXAME DE MÉRITO
4. Delimitação
4.1. Constitui objeto do presente exame analisar:
a) em sede preliminar, se incide a prescrição sobre as parcelas de débito ou em relação às penas de multa aplicadas aos responsáveis, considerando a aplicabilidade da Lei 9.873/1999 nos termos do que foi decidido pelo Supremo Tribunal Federal no RE 636.886 e na ADI 5.509; e
b) no mérito, se, mediante a reapreciação dos elementos contidos nos autos e da análise das razões recursais apresentadas pelos recorrentes, há a possibilidade de reformar o acórdão recorrido de forma que as presentes contas sejam consideradas regulares.
5. Prescrição
5.1. Analisa-se, de ofício, se incide, ou não, a prescrição sobre alguma parcela de débito e em relação à pena de multa aplicada aos recorrentes.
Análise:
5.2. Não incide a prescrição.
5.3. Até recente decisão do STF sobre o tema, se verificava a existência de dois encaminhamentos distintos quanto à incidência da prescrição sobre a imputação de débito e a aplicação da pena de multa.
5.4. Na primeira, o entendimento deste Tribunal quanto à pretensão punitiva foi fixada por ocasião do julgamento do Acórdão 1441/2016-TCU-Plenário (relatoria do Ministro Walton Alencar Rodrigues) , no qual foi decidido que a pretensão punitiva do TCU subordina-se ao prazo geral de prescrição indicado no art. 205 da Lei 10.406/2002 (Código Civil) , qual seja, de dez anos. Já em relação às parcelas de débitos, nos termos da Súmula/TCU 282, se considera que são imprescritíveis.
5.4.1. A prestação de contas final dos recursos em discussão foi apresentada na data de 4/2/2015 (peça 29, p. 1) devendo esta ser considerada como termo a quo de contagem da prescrição.
5.4.2. Em 18/2/2020, foi determinada a citação dos recorrentes por despacho do relator a quo (peça 102) , o que ocasionou a interrupção prescricional, nos termos do inciso I do art. 202 do Código Civil. Assim, tendo em vista que o acórdão recorrido foi julgado em 11/5/2021 (vide item 2.4 deste Exame) , não houve transcurso superior a dez anos.
5.5. Já o segundo encaminhamento sobre a tese em discussão, diz respeito à adoção do prazo prescricional quinquenário, nos termos do que dispõe a Lei 9.873/1999. Neste contexto, já há considerações sobre esse tema no âmbito desta Serur nos autos do TC Processo 019.571/2015-1. 
5.5.1. Por economia processual, juntou-se a estes autos (peça 185) , cópia do exame e do pronunciamento desta unidade naquele processo, em que foram fundamentadas as seguintes premissas e que serão consideradas no presente exame:
 a) ao julgar o RE 636.886, o STF conferiu nova interpretação ao art. 37, § 5º, da Constituição Federal, fixando a tese de que 'é prescritível a pretensão de ressarcimento ao erário fundada em decisão de Tribunal de Contas';
 b) as pretensões punitiva e de ressarcimento devem observar o mesmo regime na atividade de controle externo, dado o objetivo comum da prescrição, de fixar prazo para o Tribunal de Contas agir, caracterizar o ilícito, identificar seu autor, dimensionar as consequências da conduta e impor as consequências legais, independentemente de tais consequências terem natureza punitiva ou ressarcitória; e
 c) até que sobrevenha norma específica, entende-se que a prescrição das pretensões punitiva e de ressarcimento, no processo de controle externo, deve observar o regime Lei 9.873/1999, na linha dos recentes pronunciamentos do STF a respeito. Assim, sem prejuízo de se realizar o exame da prescrição também segundo o prazo decenal previsto no Código Civil, o critério adotado, na formulação da proposta de encaminhamento, será o da Lei 9.873/1999.
5.5.2. No âmbito do julgamento da ADI 5.509 pelo STF (relatoria do Ministro Edson Fachin) , há que se consignar que foi manejada contra dispositivos da Constituição do Estado do Ceará e de lei ordinária do referido Estado, que fixaram prazo prescricional no processo do tribunal de contas daquela unidade federativa. Todavia, a discussão travada pelo STF teve por referência o modelo federal, em função do princípio da simetria, expressamente invocado pelo MPF, ao propor a ação, e pelo relator, ao analisar o tema. Assim, os fundamentos lançados no julgamento da ADI 5.509 repercutem, também, nos processos do TCU.
5.5.2.1. Especificamente sobre a lei de regência e as causas interruptivas da prescrição, o relator, ministro Edson Fachin, reconheceu que o STF ainda não havia fixado orientação clara a respeito, em processo de caráter geral. Ao fazê-lo, na citada ADI, a orientação do relator foi a de aplicar os vários precedentes do STF em casos concretos, que já sinalizavam para a incidência da Lei 9.873/1999, afastando-se a incidência do art. 205 do Código Civil, como evidenciam as seguintes passagens do voto:
 a) 'A atividade de controle externo equipara-se, para fins de contagem do prazo prescricional, ao poder de polícia do Estado e, como tal, nos termos do art. 1º da Lei 9.873, de 1999, 'Prescreve em cinco anos a ação punitiva da Administração Pública Federal, direta e indireta, no exercício do poder de polícia, objetivando apurar infração à legislação em vigor, contados da data da prática do ato ou, no caso de infração permanente ou continuada, do dia em que tiver cessado'';
 b) 'Pela mesma razão, incidem as causas legais de interrupção da prescrição, conforme previsão constante do art. 2º da referida Lei'.
5.5.2.2. Estabelecida a norma de regência do prazo e das causas interruptivas, o STF avançou no debate quanto ao termo inicial da prescrição, fixando regras mais detalhadas a respeito. Com esse fim, estabeleceu tratamento específico para as tomadas de contas especiais, distinguindo aquelas decorrentes de repasses sujeitos a prestação de contas específica e as relativas a situações em que os fatos são normalmente trazidos ao conhecimento do TCU por meio de denúncias e representações - tal como na hipótese do processo em análise. 
5.5.2.3. Nesse sentido, o voto do Ministro Edson Fachin trouxe uma regra geral e algumas hipóteses de aplicação casuística. Como regra geral, ficou estabelecido que 'o termo inicial da contagem do prazo deve ser o da entrada do processo de fiscalização no âmbito do Tribunal de Contas, ou dos órgãos que, por lei, são encarregados pelo controle interno'.
5.5.2.4. Essa regra geral teve sua aplicação explicitada para algumas situações particulares, a saber:
 a) no caso de omissão de prestação de contas: ' (...) o dano a ser apurado pela ausência de prestação de contas tem o lapso prescricional iniciado na data em que as contas deveriam ter sido entregues';
 b) na hipótese de irregularidades detectadas no exame da prestação de contas: ' (...) o procedimento prévio à instauração da tomada de contas (...) deve ser encerrado o quanto antes, sendo que as irregularidades que tenham porventura sido nele identificadas somente terão iniciada a fluência do prazo prescricional após a competente comunicação para o órgão de controle interno ou para o Tribunal de Contas';
 c)  em irregularidades constatadas em fiscalizações, denúncias e representações: 'Finalmente, deve-se contar o prazo prescricional a partir da data do conhecimento da irregularidade nos casos em que, por iniciativa própria, o Tribunal realiza auditorias ou inspeções, assim como nos casos em que a ele são diretamente levadas as informações necessárias para a instauração de tomada de contas especial'. 
5.5.3. Com essas explicações adicionais, se passa à análise da prescrição no caso em exame, considerando o contexto das premissas indicadas anteriormente. 
5.5.3.1. Adota-se como termo a quo para contagem do prazo prescricional a data em que os autos de TCE estavam aptos a serem comunicados ao órgão de controle interno (vide alínea 'b' do subitem 5.4.2.4 deste Exame) , qual seja, em 30/4/2016 (data da aprovação do relatório do tomador de contas especial - peça 92, p. 10) .
5.5.3.2. Convém assinalar que o artigo 1º da Lei 9.873/1999 estabelece que 'Prescreve em cinco anos a ação punitiva da Administração Pública Federal, direta e indireta, no exercício do poder de polícia, objetivando apurar infração à legislação em vigor, contados da data da prática do ato ou, no caso de infração permanente ou continuada, do dia em que tiver cessado'. No entanto, o disposto nos incisos I e II do art. 2º da mesma lei (redação dada pela Lei 11.941/2009) estabelecem que: ' (...) Interrompe-se a prescrição da ação punitiva: I - pela notificação ou citação do indiciado ou acusado, inclusive por meio de edital;' e 'II - por qualquer ato inequívoco, que importa a apuração do fato'.
5.5.3.3. O único prazo interruptivo que se verifica nestes autos é o referente à citação dos responsáveis, no âmbito deste Tribunal, ocorrida em 16/6/2020 (ofícios de citação às peças 118-119 e avisos de recebimento às peças 120-121) . 
5.5.3.4. Dessa forma, resta evidente que não houve transcurso de tempo superior a cinco anos considerando o interregno de tempo entre o termo inicial de contagem da prescrição, em 30/4/2016, e o julgamento do acórdão recorrido, em 11/5/2021, considerando a incidência da única interrupção de prazo, ocorrida em 16/6/2020.
5.5.4. Quanto à eventual incidência da prescrição intercorrente, nos termos do § 1º do art. 1º da Lei 9.873/1999 ('Incide a prescrição no procedimento administrativo paralisado por mais de três anos, pendente de julgamento ou despacho, cujos autos serão arquivados de ofício ou mediante requerimento da parte interessada, sem prejuízo da apuração da responsabilidade funcional decorrente da paralisação, se for o caso') , não se verifica a sua incidência, na medida em que os autos não ficaram paralisados por prazo superior a três anos.  
6. Reforma do acórdão recorrido
6.1. No mérito, os recorrentes afirmam que houve a integral prestação de contas dos recursos referentes ao projeto cultural Pronac 13-3037, asseverando que (peça 157, p. 2-5) :
 a) a empresa Mop Produtora Cultural é idônea e nunca sofreu interpelações pelos seus fornecedores ou contratantes. No entanto, desde 2015, ficou sem promover novos eventos em virtude de problemas financeiros;
 b) seguiram todos os procedimentos previstos na instrução normativa e no âmbito do projeto, executando 'com perfeição' a realização do evento 'Brasil Nossa Cultura é Show';
 c) as contas foram regularmente apresentadas, conforme previsto na instrução normativa, e os valores captados foram comprovados (registros fotográficos e documentos das despesas) , sendo ' (...) um total absurdo as acusações que pendem sobre os ora recorrentes';
 d) sempre que notificados pelo Ministério da Cultura, a par da necessidade de saneamento dos autos, deram respostas a todos eles;
 e) assim, inexiste qualquer prejuízo ao Erário passível de responsabilização deles e:
' (...) não podem os ora recorrentes responder por eventual penalidade aplicada em decorrência do presente projeto, eis que repita-se, as contas foram prestadas de maneira satisfatória e o evento ocorreu dentro dos parâmetros do projeto aprovado junto ao ministério da Cultura.'
Análise:
6.2. Não assiste razão aos recorrentes.
6.3. De início, cumpre salientar que os fundamentos do acórdão recorrido residem nas seguintes imputações que conduzem à constatação da inexecução do objeto do projeto cultural Pronac 13-3037 (peça 141, p. 2-3, item III) :
 a) há insuficiência documental nos autos quanto à comprovação da boa e regular aplicação dos recursos;
 b) não houve nenhuma refutação quanto ao extenso rol de irregularidades levantadas no âmbito do Ministério da Cultura, a saber (peça 41) :
b.1)  apenas há registros da realização do evento na localidade de Venâncio Aires, conforme mídias e notas fiscais emitidas por prestadores de serviço daquela localidade;
b.2) não houve comprovação da realização dos eventos nas outras oito cidades previstas;
b.3) existência de comprovantes de pagamento para mídias televisivas sem comprovação da execução desses serviços;
b.4) notas fiscais emitidas para eventos em cidades que não estavam indicadas no projeto;
b.5)  vários serviços de natureza distinta (hospedagem com alimentação, assistência e coordenação de produção e transporte) prestados por uma única empresa;
b.6) diversos comprovantes de pagamento, totalizando R$ 159.000,00, destinados a uma única empresa, CWF Produtora Cultural Ltda. - Me, que tem como nome fantasia 'Yzen Eventos', isto é, o mesmo nome fantasia e endereço comercial da empresa Mop Produtora Cultural Ltda., proponente do projeto;
b.7) material de divulgação e registro fotográfico sem a indicação dos locais de realização e nem das atrações que se apresentaram no evento, constando apenas a expressão 'grupos folclóricos regionais e apresentações locais';
b.8) as declarações de artistas e produtoras, utilizadas como comprovação da realização dos eventos, não indicam os locais de apresentação e nem as respectivas datas, sendo insuficientes para atestar a efetiva realização de objeto;
c) 88,6% dos recursos captados se reverteram, mediante cheques, em benefício da própria empresa Mop Produtora (peça 21) , o que, segundo jurisprudência do TCU, quebra a comprovação do vínculo de nexo causalidade entre captação de recursos e sua regular aplicação no objeto do projeto cultural em tela;
d) foram encaminhadas a este Tribunal, em momento anterior à protocolização das alegações de defesa dos recorrentes, informações da Delegacia de Repressão à Corrupção e Crimes Financeiros do Rios Grande Sul (peças 124-126) que reforçam a irregularidade constante na citação dos recorrentes, qual seja, inexecução total do objeto do projeto incentivado, os quais:
' (...) cuidam de manifestações relacionadas às apresentações do violonista Yamandu Costa e do Grupo Folclórico Alpino Germânico no projeto cultural tratado neste processo.
19. Do que ressai da documentação acima citada, o violonista informou que somente se apresentou no evento realizado na cidade de Venâncio Aires, em 17/5/2014, não tendo se apresentado nas demais cidades indicadas no projeto cultural. Quanto ao Grupo Folclórico Alpino Germânico, a notícia é a de que apenas encaminharam orçamento à empresa Mop Produtora Cultural Ltda., mas jamais houve concretização do contrato para se apresentarem no âmbito do projeto.'
 6.4. Assim, entende-se que competiria aos recorrentes apresentar contrarrazões, de fato e de direito, às imputações (acima resumidas) a eles dirigidas, o que não foi por eles providenciado, uma vez que:
6.4.1. Conforme entendimento contido em precedentes deste Tribunal, extraídos da base de 'Jurisprudência Selecionada', nos termos da parte final dos enunciados dos Acórdão 1522/2016-TCU-Plenário (relatoria do Ministro Benjamin Zymler) e 1.676/2021-Plenário (relatoria do Ministro Raimundo Carreiro) :
'A distribuição do ônus probatório nos processos de fiscalização do TCU segue a disciplina do art. 373 da Lei 13.105/2015 (CPC) , aplicada às peculiaridades da atividade de controle externo, competindo: a) à unidade técnica do Tribunal demonstrar os fatos apurados nas fiscalizações, mediante a juntada das evidências que os suportam; b) aos órgãos fiscalizados e aos terceiros interessados provar os fatos impeditivos, modificativos ou extintivos do direito do Estado de obter ressarcimento e/ou punir a prática de ato ilegal, ilegítimo e antieconômico que lhes fora atribuída pelo corpo instrutivo do Tribunal.'[grifos]
6.4.2. Ao contrário desse entendimento, ao se cotejar os argumentos meritórios das razões recursais, lançados na peça 157, p. 2-5, com os constantes nas alegações de defesa (em resposta às citações dos recorrentes) , peça 131, p. 3-7, se verifica que:
a) à exceção do primeiro parágrafo da seção 'DO MÉRITO', os demais parágrafos de ambas as peças são idênticos;
b)  nas mesmas razões recursais, não houve, sequer, a objetividade por parte dos recorrentes quanto ao lançamento dos necessários referenciamentos documentais dos argumentos às respectivas peças e páginas destes autos; e
c) há que se ressaltar, também, que não foi apresentado nenhum documento novo apto à reforma do acórdão recorrido.
6.4.3. Ou seja, os recorrentes se limitam a argumentar, com base em alegações genéricas, sem comprovar, ou indicar os indícios de prova: que a prestação de contas apresentada atestou a boa e regular aplicação dos recursos; que o objetivo do projeto cultural em discussão foi, de fato, atingido; e, que não houve qualquer dano ao Erário.
6.5. Quanto à alegação de que a prestação de contas - encaminhada pelos recorrentes, na fase interna do processo de TCE - de que foi devida:
6.5.1. O Parecer 368/2016 (peça 33) refutou a assertiva asseverando, do ponto de vista técnico, a manifestação como 'insatisfatória': da consistência das informações quanto ao objeto, consistência das informações quanto aos objetivos, do plano de distribuição de eventos, repercussão do projeto, medidas de acessibilidade, medidas de democratização, plano de divulgação e medidas preventivas quanto aos impactos ambientais.
6.5.2. Já em relação aos aspectos da regularidade financeira, houve extenso rol de irregularidades, nos termos do Despacho 303/2016 (peça 27) , quais sejam:
a) só houve registros da realização do evento em Venâncio Aires, conforme mídias e notas fiscais emitidas por prestadores de serviço daquela localidade; 
b) não houve comprovação da realização dos eventos nas outras oito cidades previstas;
c) foram emitidas diversas notas fiscais por produtoras representantes de artistas sertanejos; 
d) os comprovantes de pagamento para mídias televisivas estão sem a comprovação da execução desses serviços; 
e) foram emitidas notas fiscais em cidades que não estavam previstas no projeto, sendo elas Curitiba, Novo Hamburgo e Porto Alegre; 
f) vários serviços de natureza distinta prestados por uma única empresa, cujo CNPJ não está cadastrado na base de dados da Receita Federal; e
g) diversos comprovantes de pagamento, que totalizam o valor de R$ 159.000,00, foram destinados a uma única empresa, de nome CWF Produtora Cultural Ltda- ME, que tem como nome fantasia 'Yzen Eventos', isto é, o mesmo nome fantasia e endereço comercial da Mop Produtora, proponente do projeto.
6.6. Quanto à alegação de que a empresa Mop entrou em situação de dificuldade financeira, não foram elencadas provas documentais nesse sentido e nem a demonstração de que tal empecilho se refletiu em seu exercício da ampla defesa, do contraditório e do devido processo legal. 
6.7. Em relação aos demais argumentos apresentados pelos recorrentes, reiteram-se os mesmos apontamentos lançados no Despacho 0333876/2017, ocasião em que foi apreciado recurso administrativo interposto pelos recorrentes, após a reprovação da prestação de contas que, no essencial, ratifica os mesmos posicionamentos constatados no Despacho 303/2016 e no Parecer 368/2016 mencionados no item (e subitens) anterior deste Exame.
6.8. Por fim, menciona-se que pareceres, despachos e laudos no âmbito da Administração Pública detêm presunção de veracidade e que, portanto, admitem prova em contrário. Os recorrentes não produziram, como dito alhures, provas de seu interesse recursal e não há outros elementos nos autos que detêm condão para qualquer reforma sobre o acórdão recorrido. Dessa forma, os fundamentos do acórdão recorrido se mantêm incólumes, não havendo razão para desconstituição de alguma parcela de débito ou mitigação quanto ao montante da pena aplicada, a qual atendeu ao princípio da proporcionalidade haja vista ter sido fixada em patamar de 10% sobre o montante atualizado do débito. 
CONCLUSÃO
7. Da análise anterior, conclui-se que:
a)  não incide a prescrição quinquenária nos termos da Lei 9.873/1999 haja vista que, levando em consideração o que foi decidido na ADI 5.509, quanto ao termo a quo de sua contagem e a prolação do acórdão recorrido, não houve interregno de tempo superior a cinco anos. Também não se verifica a incidência da prescrição trienal haja vista que os autos não ficaram paralisados por mais de três anos;
b) os recorrentes não apresentaram argumentos, de fato ou de direito, aptos à reforma, parcial ou total, do acórdão recorrido. Compete aos responsáveis que tiveram suas contas julgadas irregulares, com imputação de débito e aplicação da pena de multa, provar os fatos impeditivos, modificativos ou extintivos do direito do Estado de obter ressarcimento e punir a prática de ato ilegal, ilegítimo e antieconômico que lhes fora atribuída pelo corpo instrutivo deste Tribunal.
7.1. Com base nessas conclusões, a presente tomada de contas especial, além de atender a todos os seus pressupostos de constituição e de seu regular desenvolvimento, resta, no mérito, suficiente embasada nos diversos atos inquinados, apurados no presente processo de TCE, mediante a juntada das evidências que os suportam. 
PROPOSTA DE ENCAMINHAMENTO
8. Ante o exposto, propõe-se, com base nos arts. 32, inciso I, e 33 da Lei 8.443/1992:
a) conhecer o recurso interposto, para, no mérito, negar-lhe provimento; e
b)  dar ciência aos recorrentes, à Secretaria Especial de Cultura e ao Procurador-chefe da Procuradoria da República no Estado do Rio Grande do Sul quanto ao acórdão que vier a ser proferido."
	É o relatório.

Celso Luiz Schneider (29.513/OAB-RS) e outros

Procuradora-Geral Cristina Machado da Costa e Silva

RECURSOS DE RECONSIDERAÇÃO EM TOMADA DE CONTAS ESPECIAL. RECURSOS DO PRONAC. CONTAS JULGADAS IRREGULARES EM FACE DA NÃO COMPROVAÇÃO DA BOA E REGULAR APLICAÇÃO DOS RECURSOS CAPTADOS. AUSÊNCIA DE CONTRARRAZÕES ÀS IMPUGNAÇÕES QUE LEVARAM À IRREGULARIDADE DAS CONTAS. AUSÊNCIA DE ELEMENTOS COMPROBATÓRIOS. ALEGAÇÕES GENÉRICAS. NÃO PROVIMENTO.

TOMADA DE CONTAS ESPECIAL (TCE)

Secretaria de Recursos (Serur); Secretaria de Controle Externo de Tomada de Contas Especial (SecexTCE)

Trata-se de recursos de reconsideração interpostos por Otacília Quadros de Oliveira, Marcio Juliano de Oliveira e MOP Produtora Cultural Ltda. contra o Acórdão 7904/2021-TCU-Primeira Câmara (Relator: Ministro Benjamin Zymler) , que excluiu a primeira do rol de responsáveis deste processo e julgou irregulares as contas dos outros dois recorrentes, imputando-lhes o recolhimento de débitos e o pagamento de multas. A irregularidade das contas decorreu da não comprovação da regular aplicação dos recursos captados por força do projeto cultural Pronac 13-3037, intitulado "Brasil: Nossa cultura é show - 2ª edição", que compreendida uma mostra artística com 48 apresentações de grupos de música instrumental e folclórica em praças públicas, em seis cidades da região sul do País.
2.	Por meio do Acórdão 12657/2021-TCU-Primeira Câmara, foram conhecidos os recursos de Marcio Juliano de Oliveira e MOP Produtora Cultural Ltda. e não foi conhecido o recurso de Otacília Quadros de Oliveira, em razão da ausência de legitimidade e interesse.
3.	Os recorrentes alegam, em síntese, que: (i) prestaram regularmente as contas relativas aos valores captados e empregados no projeto; (ii) os eventos previstos foram realizados; e (iii) todos os documentos e registros fotográficos foram remetidos.
4.	A Secretaria de Recursos - Serur destacou, em sua instrução, que os recorrentes não apresentaram contrarrazões às imputações efetuadas pelo acórdão condenatório. Se limitaram a tecer alegações genéricas, sem indicar os elementos de prova. Desta forma, opinou pela negativa de provimento aos recursos.
5.	O Ministério Público junto ao TCU - MPTCU manifestou-se de acordo com as conclusões da Serur, destacando apenas a existência de eventos interruptivos adicionais aos apontados pela Serur, capazes de conduzir à conclusão da inexistência de prescrição, nos termos da Lei 9.873/1999.
6.	Alinho-me ao mérito dos pareceres, com a ressalva apontada pelo MPTCU.
7.	No que se refere especificamente à prescrição, este Tribunal, após exaustivos estudos, concluiu, na sessão realizada em 5/10/2022, que a prescrição nos processos de controle externo em curso nesta Corte observará o disposto na Lei 9.873/1999 e que prescrevem em cinco anos as pretensões punitivas e de ressarcimento.
8.	Entendeu-se, também, que em situações análogas às discutidas nestes autos, o prazo de prescrição será contado da data da apresentação da prestação de contas ao órgão competente para a sua análise inicial. Conforme destacou a unidade técnica, a prestação de contas final foi apresentada em 4/2/2015. 
9.	Na mesma sessão de 5/10/2022, estabeleceu-se que figurariam entre as causas interruptivas da prescrição a edição de qualquer ato inequívoco destinado à apuração dos fatos, inclusive aqueles praticados na fase interna da TCE. Nesse sentido, são diversos os atos constantes destes autos, adotados no âmbito do Ministério da Cultura, que buscaram apurar as irregularidades, mencionando-se, exemplificativamente: (i) a expedição de diligência, em 23/3/2016 (peça 29) ; (ii) a realização de nova diligência, em 2/6/2016 (peça 30) ; (iii) a emissão de "Laudo Final" rejeitando a prestação de contas e recomendando a instauração de tomada de contas especial, em 19/10/2016 (peça 34) ; (iv)  notificação dos responsáveis, em 19/10/2016 (peça 35) ; (v) análise de "recurso administrativo" apresentado pela MOP Produtora Cultural Ltda. contra a reprovação de sua prestação de contas, em 4/7/2017 (peça 41) ; (vi) emissão de parecer pela rejeição do recurso administrativo, mantendo a reprovação da prestação de contas e ressalvando a necessidade de ressarcimento ao erário, em 10/8/2017 (peça 45, p. 6) ; (vii) despacho inicial de instauração da TCE, em 21/8/2017 (peça 47) ; (viii)  relatório de auditoria do controle interno, emitido em 27/4/2018 (peça 93) ; (ix) despacho do relator autorizando a realização das citações, em 18/2/2020.
10.	Resta devidamente demonstrado, portanto, que não ocorreu a prescrição.
11.	No que se refere às questões que levaram à rejeição de suas alegações de defesa, os recorrentes não trouxeram qualquer elemento capaz de suportar suas alegações. Conforme destacou o relator a quo, o Ministério da Cultura apontou diversas irregularidades, assim resumidas:
	"a) apenas há registros da realização do evento na localidade de Venâncio Aires, conforme mídias e notas fiscais emitidas por prestadores de serviço daquela localidade;
	b) não houve comprovação da realização dos eventos nas outras oito cidades previstas; 
	c) existência de comprovantes de pagamento para mídias televisivas sem comprovação da execução desses serviços;
	d) notas fiscais emitidas para eventos em cidades que não estavam indicadas no projeto; 
	e) vários serviços de natureza distinta (hospedagem com alimentação, assistência e coordenação de produção e transporte) prestados por uma única empresa;
	f) diversos comprovantes de pagamento, totalizando R$ 159.000,00, destinados a uma única empresa, CWF Produtora Cultural Ltda. - Me, que tem como nome fantasia "Yzen Eventos", isto é, o mesmo nome fantasia e endereço comercial da empresa Mop Produtora Cultural Ltda., proponente do projeto;
	g) material de divulgação e registro fotográfico sem a indicação dos locais de realização e nem das atrações que se apresentaram no evento, constando apenas a expressão 'grupos folclóricos regionais e apresentações locais'; e
	h) as declarações de artistas e produtoras, utilizadas como comprovação da realização dos eventos, não indicam os locais de apresentação e nem as respectivas datas, sendo insuficientes para atestar a efetiva realização de objeto.
12.	Salientou-se, ademais, que diversos cheques - 88,6% do total dos recursos captados - haviam sido emitidos em benefício da própria MOP Produtora Cultural Ltda.
13.	Os recorrentes não se debruçaram sobre nenhuma dessas irregularidades, de forma específica. Trouxeram somente argumentos genéricos, em que exaltam sua probidade e a boa utilização dos recursos. Não há, portanto, como prover os recursos.
	Ante o exposto, voto no sentido de que o colegiado adote a deliberação que ora lhe submeto.
TCU, Sala das Sessões, em 25 de outubro de 2022.
JORGE OLIVEIRA 
Relator